ACORDAO-COMPLETO-2585879

ACÓRDÃO 3507/2023 ATA 13/2023 - PRIMEIRA CÂMARA

VISTOS, relatados e discutidos estes autos de pedido de reexame, em processo de aposentadoria, interposto pela sra. Maria Alice Bernardi Martino Cotrim contra o Acórdão 1626/2022-TCU-Primeira Câmara,
ACORDAM os Ministros do Tribunal de Contas da União, reunidos em sessão da Primeira Câmara, com fulcro no art. 48 da Lei 8.443/1992, c/c o art. 286 do Regimento Interno, e diante das razões expostas pelo Relator, em:
9.1. conhecer do pedido de reexame para, no mérito, dar a ele provimento;
9.2. considerar ilegal e, excepcionalmente, em conformidade com o art. 7º, inciso II, da Resolução 353/2023, ordenar o registro do ato de aposentadoria da sra. Maria Alice Bernardi Martino Cotrim;
9.3. tornar sem efeito, em consequência, no tocante à recorrente, o item 1.7.1.1 do Acórdão 1626/2022-TCU-Primeira Câmara;
9.4. dar ciência desta deliberação à recorrente e ao órgão de origem.

Pedido de reexame contra acórdão que considerou ato de aposentadoria ilegal.

Primeira Câmara

Tribunal Regional do Trabalho da 2ª Região.

3. Interessados/Responsáveis/Recorrentes:
3.1. Interessados: Elpidio Machado da Silva (XXX.952.083-XX); Maria Alice Bernardi Martino Cotrim (XXX.062.568-XX); Maria do Perpétuo Socorro Vieira Goncalves (XXX.149.728-XX).
3.2. Recorrente: Maria Alice Bernardi Martino Cotrim (XXX.062.568-XX).

13.1. Ministros presentes: Walton Alencar Rodrigues (Presidente), Benjamin Zymler (Relator), Jorge Oliveira e Jhonatan de Jesus.
13.2. Ministro-Substituto presente: Weder de Oliveira.

BENJAMIN ZYMLER

Ministro Walton Alencar Rodrigues.

Adoto como relatório, com os ajustes de forma pertinentes, a instrução elaborada no âmbito da Unidade de Auditoria Especializada em Recursos (AudRecursos) , acolhida pelo corpo diretivo da unidade técnica e pelo representante do Ministério Público nos autos:
"INTRODUÇÃO
Trata-se de pedido de reexame (peças 17-26) interposto por Maria Alice Bernardi Martino Cotrim contra o Acórdão 1626/2022-TCU-Primeira Câmara (peça 11, Rel. Min. Walton Alencar Rodrigues) . 
1.1. A deliberação recorrida apresenta o seguinte teor: 
'[...] considerar ilegais as concessões de aposentadoria de Elpidio Machado da Silva, Maria Alice Bernardi Martino Cotrim e Maria do Perpetuo Socorro Vieira Goncalves e negar registro aos correspondentes atos; dispensar, com fulcro no Enunciado 106 da Súmula da Jurisprudência do TCU, a devolução dos valores indevidamente recebidos até a data da ciência desta deliberação; dispensar a emissão de novos atos de aposentadoria, mantendo-se os efeitos financeiros dos presentes atos julgados ilegais, desde que promovidos os ajustes ora determinados, em observância ao decidido pelo STF no julgamento do RE 638.115/CE, sem prejuízo do monitoramento do cumprimento da presente deliberação; e expedir as determinações discriminadas no subitem 1.7:
 (...) 
1.7. Determinações/Recomendações/Orientações:
1.7.1. determinar ao órgão de origem, sob pena de responsabilidade solidária da autoridade administrativa omissa, que:
1.7.1.1. promova os destaques das parcelas de quintos/décimos incorporados com amparo em funções comissionadas exercidas entre 8/4/1998 e 4/9/2001, transformando-as em parcelas compensatórias a serem absorvidas por reajustes futuros, no prazo de sessenta dias, a contar da notificação do presente acórdão, desde que as hipóteses não sejam de decisão judicial transitada em julgado, consoante decidido pelo STF no RE 638.115/CE;
1.7.1.2. dê ciência do inteiro teor desta deliberação aos interessados, no prazo de trinta dias, e faça juntar aos autos os comprovantes dessas notificações, nos trinta dias subsequentes, alertando-os de que os efeitos suspensivos proveniente de eventual interposição de recursos junto ao TCU não os exime da devolução dos valores indevidamente percebidos após a notificação, caso os recursos não sejam providos.'
HISTÓRICO
Em exame, para fins de registro, ato de aposentadoria emitido por Tribunal Regional do Trabalho da 2ª Região/SP - SP em benefício de Maria Alice Bernardi Martino Cotrim.
1.2. O ato foi considerado ilegal, com negativa de registro, pela inclusão, nos proventos, de quintos de funções comissionadas exercidas após o advento da Lei 9.624/1998, que extinguiu a vantagem.
1.3. O acórdão recorrido consignou que, com base nos documentos acostados nos autos, a parcela impugnada não estava amparada em decisão judicial transitada em julgado.
1.4. Houve determinação ao órgão de origem para que procedesse à exclusão gradual da vantagem, mediante sua transformação em parcela compensatória a ser absorvida pelos reajustes futuros dos proventos, desde que as hipóteses não sejam de decisão judicial transitada em julgado, nos termos estabelecidos pelo STF no RE 638.115. 
ADMISSIBILIDADE
Reitera-se a proposta de conhecimento do recurso, nos termos do exame de admissibilidade de peça 27 e do despacho de peça 31 [...].
EXAME DE MÉRITO
Delimitação
1.5. O presente exame contempla as seguintes questões:
legalidade da incorporação de quintos pelo exercício de função comissionada ou de cargo em comissão após a entrada em vigor da Lei 9.624/1998, de 8/4/1998;
modulação dos efeitos da decisão adotada pelo STF no RE 638.115, que fixou condições para preservação dos pagamentos.
Incorporação de quintos após a vigência da Lei 9.624/1998
1.6. O recorrente defende que o ato é legal, pois os quintos foram incorporados com base em decisão judicial, que reconheceu o direito à vantagem. Argumenta, em síntese, que:
a) é beneficiário de decisão judicial proferida em ação movida pela Associação Nacional dos Servidores da Justiça do Trabalho - Anajustra (processo 2004.34.00.048565-0) . A decisão transitou em julgado em 01/08/2006, antes da conclusão do julgamento, pelo STF, do Recurso Extraordinário 638.115;
b) ao modular os efeitos do julgamento do Recurso Extraordinário 638.115, em sessão plenária de 18/12/2019, o STF preservou as situações protegidas por decisão judicial que estivesse transitada em julgado.
Análise:
1.7. Não há amparo legal para a incorporação de quintos pelo exercício de função comissionada ou cargo em comissão após 8/4/1998, quando entrou em vigor a Lei 9.624/1998, que extinguiu a vantagem.
1.8. A questão foi decidida pelo Supremo Tribunal Federal, em regime de repercussão geral (RE 638.115, tema 395) . O entendimento fixado foi o de que 'ofende o princípio da legalidade a decisão que concede a incorporação de quintos pelo exercício de função comissionada no período de 8/4/1998 até 4/9/2001, ante a carência de fundamento legal'.
1.9. A carência de fundamento legal para a concessão da vantagem é motivo suficiente para sustentar a ilegalidade do ato e a consequente negativa de seu registro (plano da validade) , ainda que, excepcionalmente, sejam preservados os efeitos financeiros (plano da eficácia) , se atendidas as condições fixadas pelo STF ao modular os efeitos do julgamento do RE 638.115.
Preservação dos efeitos financeiros do ato (modulação da decisão do RE 638.115) 
1.10. O recorrente defende que é legítima a continuidade dos pagamentos dos quintos incorporados, por estarem amparados em decisão judicial transitada em julgado. 
Análise:
1.11. A cessação imediata ou a manutenção dos pagamentos decorrentes do ato dependerá do atendimento às condições fixadas pelo STF ao modular os efeitos da decisão adotada no RE 638.115, relativamente às funções exercidas de 8/4/1998 a 4/9/2001.
1.12. Na modulação de efeitos, o STF considerou situações distintas. Assim, é 'indevida a cessação imediata do pagamento dos quintos quando fundado em decisão judicial transitada em julgado'. Todavia, quanto às vantagens percebidas em razão de decisões administrativas ou de decisões judiciais sem trânsito em julgado, os pagamentos devem ser mantidos apenas 'até sua absorção integral por quaisquer reajustes futuros concedidos aos servidores'.
1.13. No caso concreto, o acórdão recorrido consignou que não havia informações, no processo, de que o ato estivesse amparado em decisão judicial transitada em julgado.
1.14. Mesmo com a informação, no recurso, de que o ato está amparado por decisão judicial transitada em julgado, a confirmação dessa premissa exige a análise da situação do beneficiário do ato, em confronto com os limites objetivos e subjetivos da decisão judicial invocada.
1.15. Tal análise deve ser empreendida pelo órgão de origem, responsável pela emissão do ato e que dispõe de todas as informações necessárias para verificar o atendimento às condições fixadas na modulação de efeitos do julgamento do RE 638.115.
1.16. Caso seja comprovado, perante o órgão de origem, que o benefício em exame está amparado por decisão judicial transitada em julgado que assegure a vantagem, será possível a continuidade dos pagamentos, sem a absorção por reajustes futuros. Do contrário, deverá ocorrer a cessação imediata ou a absorção gradual da vantagem pelos reajustes futuros, conforme o enquadramento da situação concreta em uma das hipóteses previstas na modulação dos efeitos do RE 638.115. Além disso, o provimento judicial somente impede a suspensão dos pagamentos das parcelas indevidas (Acórdão 3842/2020-TCU-Primeira Câmara) .
1.17. Ademais, o acórdão recorrido já consignou expressamente a ressalva de que a suspensão pagamentos ou a absorção da vantagem pelos reajustes futuros, conforme o caso, seria aplicável desde que a hipótese não seja de decisão judicial transitada em julgado. Logo, não há providências adicionais a serem adotadas pelo Tribunal.
CONCLUSÃO
Do exame, é possível concluir que:
não há amparo legal para a incorporação de quintos pelo exercício de função comissionada ou cargo em comissão após 8/4/1998, como decidido pelo STF no julgamento do RE 638.115;
os efeitos financeiros das incorporações de quintos pelo exercício de funções ou cargos comissionados entre 8/4/1998 e 4/9/2001 podem ser preservados se atendidas as condições fixadas pelo STF ao modular os efeitos da decisão adotada no RE 638.115, cabendo ao órgão de origem avaliar a situação do caso concreto, sendo que se houver decisão judicial transitada em julgado que favoreça a ora recorrente não que se falar em absorção das parcelas de quintos por aumentos futuros.
PROPOSTA DE ENCAMINHAMENTO
Ante o exposto, submetem-se os autos à consideração superior, propondo-se, com fundamento no art. 48 da Lei 8.443/1992:
conhecer do recurso e, no mérito, [negar]-lhe provimento; e
informar ao (s) recorrente (s) e demais interessados do acórdão a ser proferido, destacando que o relatório e o voto que o fundamentam podem ser acessados por meio do endereço eletrônico www.tcu.gov.br/acordaos."
	É o relatório.

não há.

Procurador Sérgio Ricardo Costa Caribé.

APOSENTADORIA. INCLUSÃO, NOS PROVENTOS, DE "QUINTOS" DE FUNÇÃO COMISSIONADA EXERCIDA POSTERIORMENTE À EDIÇÃO DA LEI 9.624/1998. NEGATIVA DE REGISTRO. MODULAÇÃO DE EFEITOS FIXADA PELO SUPREMO TRIBUNAL FEDERAL NO RECURSO EXTRAORDINÁRIO 638.115. PEDIDO DE REEXAME. COMPROVAÇÃO DE QUE A INCORPORAÇÃO EXTEMPORÂNEA SE ENCONTRA AMPARADA POR DECISÃO JUDICIAL TRANSITADA EM JULGADO. PROVIMENTO. REGISTRO DO ATO, EM CARÁTER EXCEPCIONAL, NOS TERMOS DO ART. 7º, INCISO II, DA RESOLUÇÃO 353/2023.

APOSENTADORIA (APOS)

Unidade de Auditoria Especializada em Recursos (AudRecursos); Unidade de Auditoria Especializada em Pessoal (AudPessoal).

Por meio do Acórdão 1626/2022-TCU-Primeira Câmara, esta Corte negou registro, entre outros, ao ato de aposentadoria da sra. Maria Alice Bernardi Martino Cotrim, ex-servidora do Tribunal Regional do Trabalho da 2ª Região (TRT-2) . A recusa se deveu à inclusão, nos proventos, de "quintos" oriundos do exercício de função comissionada posteriormente à edição da Lei 9.624/1998, publicada em 8/4/1998, prática reputada ilícita pelo Supremo Tribunal Federal (STF) . Em função disso, e tendo em conta a modulação de efeitos estabelecida pela Corte Constitucional no RE 638.115, foi determinado à origem que "promova os destaques das parcelas de quintos/décimos incorporados com amparo em funções comissionadas exercidas entre 8/4/1998 e 4/9/2001, transformando-as em parcelas compensatórias a serem absorvidas por reajustes futuros, [...] desde que as hipóteses não sejam de decisão judicial transitada em julgado".
2.	Inconformada, a inativa interpõe pedido de reexame, argumentando, em essência, que:
	- na Ação Ordinária 2004.34.00.048565-0/DF, a Associação Nacional dos Servidores da Justiça do Trabalho (Anajustra) , figurando na qualidade de autora "em benefício de todos os seus associados, postulou a incorporação da vantagem denominada 'quintos' relativos ao período de 08.04.1998 a 04.09.2001";
	- "a ação foi julgada procedente, no mérito, na primeira instância, e mantida pelo acórdão de segundo grau, que transitou em julgado";
	- nos autos da subsequente Ação Ordinária 2005.34.00.003947-1, "com as mesmas partes, idênticos pedidos e causa de pedir, incluindo a lista de associados, que adquiriram essa condição depois do ajuizamento da primeira demanda", o juízo, tendo em vista a primeira ação, houve por bem indeferir a petição inicial por "litispendência" e "falta de interesse de agir";
	- a decisão levou a Anajustra a opor embargos de declaração, "informando que a relação de associados relacionados na Ação 2004.34.00.048565-0 e na Ação 2005.34.00003947-1 eram diferentes, o que permitiria reputar existente o interesse de agir e afastar a litispendência";
	- os embargos, todavia, foram rejeitados, sob o argumento de que "é inconstitucional a exigência de 'relação de associados' prevista na Lei nº 9.494/97", de modo que, nas palavras do juiz, "todos os seus associados poderão executar a sentença proferida na Ação Ordinária nº 2004.48565-0, independente de 'relação de associados', tão logo transite em julgado";
	- "a União não interpôs recurso contra a decisão (era a jurisprudência pacífica da época) ", e "a matéria transitou em julgado";
	- "a documentação com os fatos relatados foi trazida para o bojo da ação ordinária 2004.48565-0; a ampla legitimidade da entidade associativa autora foi expressamente reconhecida na fase de conhecimento e transitou em julgado, afastando-se a incidência do art. 2º-A, da Lei nº 9.494/97";
	- "junta-se, por oportuno, a cópia da relação de partes que contém o nome do (a) associado (a) MARIA ALICE BERNARDI MARTINO COTRIM, em processo de Execução da ação nos quintos (0042114-27.2007.4.01.3400) "; e
	- a parcela questionada foi objeto de contribuição previdenciária, devendo compor os proventos de aposentadoria.
3.	Conclusivamente, requer a recorrente:
"a) O reexame do Acórdão 1626/2022-TCU-Primeira Câmara para aplicar a decisão do STF, quanto aos efeitos da decisão judicial transitada em julgado; 
b) Reconhecer a legalidade do ato que incorporou a parcela de quintos referente ao período de 08/04/98 a 04/09/2001, em cumprimento à decisão judicial transitada em julgado [...];
c) Reconsiderar a decisão impositiva contida nos itens 1.7 e 1.7.1.1 para determinar o registro do ato de aposentadoria do (a) servidor (a) MARIA ALICE BERNARDI MARTINO COTRIM" (destaques do original) .
4.	Instruindo o feito, a Unidade de Auditoria Especializada em Recursos (AudRecursos) posiciona-se pelo conhecimento e não provimento do pedido de reexame. 
5.	O Ministério Público, em cota singela, põe-se de acordo. 
6.	Ratifico o juízo inicial de admissibilidade do pedido de reexame.
7.	No mérito, divirjo do posicionamento esposado nos pareceres técnicos.
8.	Segundo informam os autos, a sra. Maria Alice Bernardi Martino Cotrim teve incluídos, em seu benefício previdenciário, 2/5 de CJ-3 vinculados ao exercício de funções comissionadas após a definitiva extinção do instituto de incorporação, ocorrida em 8/4/1998, com a publicação da Lei 9.624/1998.
9.	A propósito, o entendimento fixado em regime de repercussão geral pelo STF é no sentido de que "ofende o princípio da legalidade a decisão que concede a incorporação de quintos pelo exercício de função comissionada no período de 8/4/1998 até 4/9/2001, ante a carência de fundamento legal" (Tema 395, RE 638.115) .
10.	Tal posicionamento, todavia, sofreu, em embargos de declaração apreciados em 18/12/2019, modulação de efeitos, como segue:
"O Tribunal, por maioria, acolheu parcialmente os embargos de declaração, com efeitos infringentes, para reconhecer indevida a cessação imediata do pagamento dos quintos quando fundado em decisão judicial transitada em julgado [...]" (grifei) .
11.	Restou, portanto, preservada pela Suprema Corte a situação daqueles que tiveram a incorporação irregular assentada em decisão judicial transitada em julgado.
12.	De acordo com a recorrente, tal seria o seu caso, porquanto alcançada pelos efeitos da sentença obtida pela Associação Nacional dos Servidores da Justiça do Trabalho (Anajustra) na Ação Ordinária 2004.34.00.048565-0/DF. A seu ver, naquele processo, "a ampla legitimidade da entidade associativa autora foi expressamente reconhecida na fase de conhecimento e transitou em julgado, afastando-se a incidência do art. 2º-A, da Lei nº 9.494/97".
13.	A respeito, permito-me reproduzir, em sua inteireza, o dispositivo da sentença de primeiro grau proferida na aludida ação ordinária, posteriormente confirmada nas instâncias superiores:
"DISPOSITIVO
9. Acolho o pedido, em parte, para que sejam incorporados à remuneração dos substituídos da autora os quintos/décimos decorrentes do exercício de função/cargo em comissão exercidos no período de 08/04/1998 a 02/09/2001 (relação, fls. 448-500) . As diferenças serão pagas com:
a) correção monetária a partir de cada prestação mensal vencida por se tratar de crédito alimentar;
b) juros moratórios mensais pela taxa selic a partir da citação em 20/01/2005 (Código Civil, art 406) ;
c) verba honorária de 10% sobre o valor atualizado da condenação;
d) reembolso de custas antecipadas"  (peça 20, p. 6; grifos acrescidos) .
14.	Como se vê, diversamente do quanto alegado, a suposta "ampla legitimidade" da Anajustra para representar seus associados - "independente de lista nominal ou autorização" (elementos indispensáveis para que os efeitos de demandas judiciais intentadas por associações civis alcancem seus filiados, conforme fixado pelo STF, em regime de repercussão geral, nos RE 573232 e 612043) - não constou do decisum. Aliás, o ponto não foi sequer tangenciado na Ação Ordinária 2004.34.00.048565-0. Ao revés, a parte dispositiva da sentença, ao tempo em que placitou a incorporação dos "quintos/décimos" decorrentes do exercício de funções comissionadas no período de 8/4/1998 a 2/9/2001, expressamente restringiu o benefício aos "substituídos da autora" constantes da "relação de fls. 448-500" do processo.
15.	O que se deu no bojo da Ação Ordinária 2005.34.00.003947-1, também citada pela recorrente, em nada modificou esse quadro. No feito, a petição inicial da Anajustra foi sumariamente indeferida pelo juízo; opostos embargos de declaração, a eles foi "negado provimento". Não tendo sido apresentado nenhum recurso posterior, isso foi tudo o que restou decidido na ação.
16.	Nada obstante, o fato é que o nome da sra. Maria Alice Bernardi Martino Cotrim constou, sim, da relação de associados juntada pela Anajustra à inicial da Ação Ordinária 2004.34.00.048565-0, como se pode constatar à folha 453 daquele processo (reproduzida à peça 39, p. 249, destes autos) .
17.	Assim, há que se dar provimento ao pedido de reexame, para tornar sem efeito, em relação à recorrente, a determinação constante do item 1.7.1.1 do Acórdão 1626/2022-TCU-Primeira Câmara.
18.	De outra parte, a despeito da ilegalidade do ato, decorrente da incorporação reputada inconstitucional pelo STF, havendo decisão judicial transitada em julgado assegurando, em caráter permanente, a vantagem questionada, é de se deferir o respectivo registro, consoante previsto no art. 7º, inciso II, da novel Resolução TCU 353/2023:
"Art. 7º Ao apreciar os atos sujeitos a registro, o Tribunal:
[...]
II - considerará ilegais e, excepcionalmente, ordenará o registro dos atos em que tenha sido identificada irregularidade insuscetível de correção pelo órgão ou entidade de origem, em face da existência de decisão judicial apta a sustentar, em caráter permanente, seus efeitos financeiros".
	Diante do exposto, voto no sentido de que este Colegiado adote a deliberação que ora submeto à sua apreciação.
TCU, Sala das Sessões Ministro Luciano Brandão Alves de Souza, em 2 de maio de 2023.
BENJAMIN ZYMLER 
Relator